臺灣南投地方法院民事簡易判決
110年度投簡字第317號
原      告  張作安  
訴訟代理人  許立功律師
            洪家駿律師
複  代理人  楊承頤律師
被      告  陳達成  
訴訟代理人  陳富美  
上列當事人間請求給付租金事件，本院於民國111年2月24日言詞
辯論終結，判決如下：
    主      文
核定被告所有南投縣○○鎮○○段000○號建物（門牌號碼：南投縣○○
鎮○○路00○000號），占用原告所有坐落南投縣○○鎮○○段000地號
土地如竹山地政事務所108年4月1日竹丈字40000號土地複丈成果
圖編號A所示之部分（面積541.91平方公尺），自民國107年12月
12日至該建物不堪使用之日止，每月租金為新臺幣3,000元。
核定被告占用原告所有坐落南投縣○○鎮○○段000地號土地如竹山
地政事務所110年11月9日竹丈字146600號土地複丈成果圖編號A
所示之部分（面積25.84平方公尺），自民國107年12月12日至第
1項建物不堪使用之日止，每月租金為新臺幣600元。
被告應給付原告新臺幣11萬1,600元，及自民國110年8月5日起至
清償日止，按週年利率百分之5計算之利息。
被告應自民國110年8月5日起至第1項建物不堪使用之日止，按月
於每月12日給付原告新臺幣3,600元，及自每月13日起至清償日
止，按週年利率百分之5計算之利息。
原告其餘之訴駁回。
訴訟費用由被告負擔百分之90，餘由原告負擔。
本判決第3項及第4項已到期部分之金額得假執行。
原告其餘假執行之聲請駁回。
    事實及理由
壹、程序事項
    按訴狀送達後，原告不得將原訴變更或追加他訴，但請求之
    基礎事實同一，擴張或減縮應受判決事項之聲明者，不在此
    限（民事訴訟法第255條第1項第2、3款）。不變更訴訟標的
    ，而補充或更正事實上或法律上之陳述者，非為訴之變更或
    追加（民事訴訟法第256條）。原告原起訴請求：㈠被告應給
    付原告新臺幣（下同）12萬4,000元，及自起訴狀繕本送達
    翌日起至清償日止，按週年利率5%計算之利息。㈡A區租金每
    月3,000元及A區門前租金每月1,000元，至今共12萬4,000元
    。㈢爾後每月租金A區3,000元，A區門前1,000元。嗣聲明迭
    經變更，原告最後訴之聲明為：㈠如主文第1項所示。㈡如主
    文第2項所示。㈢如主文第3項所示。㈣被告應自起訴狀繕本送
    達翌日起至上開法定租賃關係終止之日止，按月於每月1日
    給付原告3,600元，及自每月2日起至清償日止，按週年利率
    5%計算之利息。㈤願供擔保請准宣告假執行。就特定如主文
    第1項所示之土地地號、建物門牌號碼、被告占用主文第1項
    、第2項土地面積部分、遲延利息起算日部分，核屬更正事
    實上、法律上之陳述；就請求租金部分，核屬減縮應受判決
    事項之聲明，且與請求之基礎事實同一，應予准許。
貳、實體事項　　
一、原告主張：南投縣○○鎮○○段000地號土地（下稱系爭土地）
    原為被告所有，經被告之債權人向鈞院聲請拍賣後，由原告
    拍定，並於107年12月12日取得系爭土地之權利移轉證書。
    系爭土地上有南投縣○○鎮○○段000○號建物（門牌號碼：南投
    縣○○鎮○○路00○000號，為一鐵皮建物，下稱系爭建物），為
    被告所有。原告取得系爭土地所有權後，因系爭土地及其土
    地上之系爭建物原同屬被告所有，而將系爭土地讓與原告時
    ，原告與被告間依民法第425條之1第1項規定，推定在系爭
    建物得使用期限內，有租賃關係。系爭土地在原告拍定前，
    被告已將系爭建物占用系爭土地部分，以每月租金3,000元
    出租給被告訴訟代理人即被告之妹陳富美，應認系爭建物占
    用系爭土地部分之每月租金3,000元為合理妥適。另系爭建
    物並未緊鄰道路，被告仍須通行系爭建物門前之系爭土地（
    下稱系爭通行面積）至連外道路鯉南路，依最高法院102年
    度台上字第1508號判決意旨，系爭通行面積亦在民法第425
    條之1第1項法定租賃關係之範圍內，原告就系爭通行面積得
    請求租金，並主張每月租金為600元。原告於起訴前已多次
    向被告請求上開法定租賃關係所生之租金，惟被告均置之不
    理，顯見租金數額當事人不能協議，爰依民法第425條之1第
    2項、第1項規定，提起本件訴訟等語，並聲明：㈠如主文第1
    項所示。㈡如主文第2項所示。㈢如主文第3項所示。㈣被告應
    自起訴狀繕本送達翌日起至上開法定租賃關係終止之日止，
    按月於每月1日給付原告3,600元，及自每月2日起至清償日
    止，按週年利率5%計算之利息。㈤願供擔保請准宣告假執行
    。
二、被告則以：被告與原告並無簽訂租約，原告亦無拍定取得系
    爭建物，不得收取租金。被告雖曾將系爭建物占用系爭土地
    部分，以每月租金3,000元出租給陳富美，惟此係因二人為
    兄妹關係，考量被告當時資金短缺，陳富美才高價承租，每
    月租金3,000元實屬過高，不得作為認定本件租金之依據。
    又被告雖於110年11月29日鈞院偕同原告、地政機關至現場
    勘驗時，同意系爭建物占用系爭土地部分每月租金3,000元
    ，系爭通行面積每月租金600元，並於鈞院勘驗筆錄上簽名
    ，惟與實際情況不符，故被告否認曾就租金部分有為上開同
    意等語，資為抗辯，並聲明：原告之訴駁回。
三、經查，系爭土地原為被告所有，經被告之債權人向本院聲請
    拍賣後（案號：本院104年度司執字第22967號清償票款事件
    ），由原告拍定，並於107年12月12日取得系爭土地之權利
    移轉證書。系爭土地上有系爭建物，為被告於原告拍定前所
    興建，嗣於98年2月3日所有權第一次登記為被告所有。被告
    與陳富美於97年11月12日簽訂租期為97年11月12日至119年1
    1月26日之租賃契約，約定「南投縣○○鎮○○段000地號(即系
    爭土地)，租賃面積計541.9平方公尺，每月租金為3,000元
    」。原告取得系爭土地所有權後，因系爭土地及其土地上之
    系爭建物異其所有人，原告曾向被告、陳富美、訴外人陳地
    基（下合稱前案被告）提起拆屋還地民事訴訟，經本院於10
    8年10月16日以108年度訴字第275號民事判決判決原告勝訴
    ，惟經前案被告上訴後，經臺灣高等法院臺中分院於109年1
    2月29日108年度上字第668號民事判決改判原告之訴駁回確
    定，並於判決理由中認定「被告所有系爭建物占用系爭土地
    ，應有法定租賃關係存在，並非無權占有」。系爭建物並未
    緊鄰道路，被告仍須通行系爭建物門前之系爭通行面積，始
    得至鯉南路。系爭建物占有系爭土地之面積為541.91平方公
    尺，系爭通行面積占有系爭土地之面積為25.84平方公尺等
    情，有房屋租賃契約、系爭土地登記第一類謄本、異動索引
    、系爭建物登記第一類謄本、異動索引、竹山地政事務所10
    8年4月1日竹丈字40000號土地複丈成果圖、本院108年度訴
    字第275號民事判決、臺灣高等法院臺中分院108年度上字第
    668號民事判決、地籍圖、本院108年度訴字第275號勘驗測
    量筆錄及現場照片、本院勘驗筆錄及現場照片、竹山地政事
    務所110年11月9日竹丈字146600號土地複丈成果圖可參（本
    院卷第15、19、41-55、95-109、175、181-201、329-339、
    351、419頁），並經本院職權調取本院108年度訴字第275號
    民事卷、臺灣高等法院臺中分院108年度上字第668號民事卷
    、本院104年度司執字第22967號核閱屬實，且為兩造所不爭
    執，堪信為真實。
四、本院得心證之理由：
　　原告主張系爭建物、系爭通行面積占有系爭土地之部分，與
    被告成立法定租賃關係，並請求被告給付租金等情，為被告
    所否認，並以前詞置辯。茲分述如下：
　  ㈠被告所有之系爭建物、系爭通行面積與原告所有之系爭土
      地間，有法定租賃關係存在：
　　⒈按土地及其土地上之房屋同屬一人所有，而僅將土地或僅
      將房屋所有權讓與他人，或將土地及房屋同時或先後讓與
      相異之人時，土地受讓人或房屋受讓人與讓與人間或房屋
      受讓人與土地受讓人間，推定在房屋得使用期限內，有租
      賃關係。其期限不受第四百四十九條第一項規定之限制。
      前項情形，其租金數額當事人不能協議時，得請求法院定
      之（民法第425條之1第2項、第1項）。土地及其土地上之
      房屋同屬一人所有，僅將土地或房屋所有權讓與他人，或
      將土地及房屋同時或先後讓與相異之人，於土地受讓人或
      房屋受讓人與讓與人間，或房屋受讓人與土地受讓人間，
      得成立租賃關係者，須以該房屋於土地或房屋讓與時業已
      存在，並具相當之經濟價值為要件；且其範圍應以房屋占
      有之土地，及與該部分土地之使用有不可分離關係之附屬
      地（如庭院、走道等）為限（最高法院102年度台上字第1
      508號判決意旨參照）。又學說上所謂之「爭點效」，乃
      指法院於確定判決理由中，就訴訟標的以外當事人所主張
      之重要爭點，本於當事人辯論之結果已為判斷時，除有顯
      然違背法令，或當事人已提出新訴訟資料足以推翻原判斷
      之情形外，於同一當事人間就與該重要爭點有關所提起之
      他訴訟，不得再為相反之主張，法院亦不得作相反之判斷
      ，以符民事訴訟法上之誠信原則（最高法院101年度台上
      字第994號判決意旨參照）。
　　⒉經查，被告所有系爭建物占用系爭土地，應有法定租賃關
      係存在等情，經臺灣高等法院臺中分院於109年12月29日1
      08年度上字第668號民事確定判決理由中認定在案。此法
      定租賃關係為前案拆屋還地訴訟中訴訟標的以外當事人所
      主張之重要爭點，經兩造於前案充分攻擊防禦，並經臺灣
      高等法院臺中分院於前案判決中以兩造辯論之結果做出判
      斷，於同一當事人即兩造間就與該重要爭點有關所提起之
      本件訴訟，不得再為相反之主張，本院亦不得作相反之判
      斷，是系爭建物占用系爭土地之部分，有法定租賃關係存
      在。被告雖辯稱：被告與原告並無簽訂租約，原告亦無拍
      定取得系爭建物，不得收取租金等語，惟並未提出新訴訟
      資料足以推翻原判斷之情形，且前案確定判決並無顯然違
      背法令之情事，是被告此部分抗辯，有違誠信原則，並不
      可採。
　　⒊再查，系爭建物並未緊鄰道路，被告仍須通行系爭建物門
      前之系爭通行面積，始得至鯉南路，已如前述。系爭建物
      為處理冷凍雞肉之儲藏室，有本院108年度訴字第275號勘
      驗測量筆錄及現場照片、勘驗筆錄及現場照片可參（本院
      卷第181-201、329-339頁），可知被告需通行、使用系爭
      通行面積，始得進出系爭建物及搬運冷凍雞肉，系爭建物
      若要正常使用，系爭通行面積實屬不可或缺，足認系爭通
      行面積屬於系爭建物占有系爭土地部分之使用有不可分離
      關係之附屬地，依上開說明，應為上開法定租賃關係之範
      圍所涵蓋。
　　㈡原告請求系爭建物占用系爭土地部分每月租金3,000元，系
      爭通行面積每月租金600元，有理由：
　　⒈按請求法院核定地租，其訴之性質，為形成之訴（最高法
      院84年度台上字第2707號判決意旨參照）。原告提起此訴
      訟時，祇須聲明請求定其租金數額即可，無須主張特定之
      租金數額。縱原告主張租金數額並非可採，法院仍不能以
      此駁回其訴。亦即法院本不受兩造當事人主張之拘束，得
      依調查之結果，定合理之租金數額。次按當事人主張之事
      實，經他造於準備書狀內或言詞辯論時或在受命法官、受
      託法官前自認者，無庸舉證。自認之撤銷，除別有規定外
      ，以自認人能證明與事實不符或經他造同意者，始得為之
      （民事訴訟法第279條第1項、第3項）。
　　⒉經查，本院於110年10月21日言詞辯論程序詢問：是否願由
      本院職權囑託估價師，鑑定系爭土地之正常租金為若干？
      或由本院依卷內資料、土地法及相關實務見解，職權酌定
      系爭土地之合理租金？兩造均稱：由鈞院依卷內資料、土
      地法及相關實務見解，職權酌定系爭土地之合理租金等語
      （本院卷第265頁）。嗣於110年11月29日本院偕同地政機
      關勘驗測量時，兩造同意系爭建物占用系爭土地部分每月
      租金3,000元，系爭通行面積每月租金600元，並於勘驗筆
      錄上簽名，有本院勘驗筆錄可參（本院卷第265、329-336
      頁）。足認就租金數額此一重要爭點，經兩造協議「系爭
      建物占用系爭土地部分每月租金3,000元，系爭通行面積
      每月租金600元」，係就租金數額為自認。本院依調查之
      結果，被告與陳富美間就租金數額已有約定，審酌系爭土
      地之價值、被告與陳富美約定之情形、兩造就租金數額已
      於本院勘驗程序達成協議等情，核定系爭建物占用系爭土
      地部分每月租金3,000元，系爭通行面積每月租金600元，
      應屬合理。
　　⒊至於被告辯稱：被告當時資金短缺，陳富美才高價承租，
      每月租金3,000元實屬過高，不得作為認定本件租金之依
      據。又被告雖於110年11月29日鈞院偕同原告、地政機關
      至現場勘驗時，同意系爭建物占用系爭土地部分每月租金
      3,000元，系爭通行面積每月租金600元，並於鈞院勘驗筆
      錄上簽名，惟與實際情況不符，故被告否認曾就租金部分
      有為上開同意等語。惟查，原告並未同意被告得撤銷上開
      自認；且本件兩造間先前不存在租賃之法律關係，惟被告
      與陳富美間就租金數額已有約定，原告亦主張應依此租金
      做為計算基礎，被告復未能提出有何高於一般行情之相關
      證據；另參以一般社會生活經驗，親屬間之租賃關係，其
      租金通常不會高於一般租金行情，甚至低於行情者所在多
      有；兩造亦同意不由本院職權囑託鑑定系爭土地之正常租
      金，難認有何依法得撤銷自認之情形。從而，被告此部分
      抗辯，亦不可採。
　　㈢原告得請求自租賃關係成立時起之租金數額，其遲延利息
      應自起訴狀繕本送達被告之翌日起算：
　　⒈按當事人間之租賃關係在符合民法第425條之1第1項規定要
      件成立時，承租人即有支付租金之義務，僅因當事人就租
      金數額無法協議，方由法院核定租金數額，尚非當事人請
      求核定時始成立租賃關係或方有支付租金義務。形成之訴
      所形成之法律關係可否溯及生效，應以所形成法律關係之
      性質及內容而定，並應於判決主文宣示，非可一概而論，
      與形成判決之效力係判決確定時始發生者應予區別。而民
      法第425條之1第2項核定租金訴訟係屬形成之訴，所形成
      之法律關係以判決主文宣示者為準，其核定之內容兼具確
      認之性質，如法院依當事人聲明於判決主文核定自租賃關
      係成立時起之租金數額，即可溯及生效。準此，本件法院
      應依原告之聲明於判決主文核定自租賃關係成立時起之租
      金數額，並宜一併定其給付時期，命被告為給付。民法第
      425條之1第2項核定租金訴訟雖屬形成之訴，然所形成之
      法律關係尚非於判決確定時始發生效力，是出租人請求法
      院核定租金並請求承租人給付，其給付請求權並非判決確
      定時始告發生，就起訴前之租金部分，因在法院核定前尚
      無確定給付期限，應於法院核定之租金數額範圍內，如出
      租人於起訴前未為催告，其遲延利息即自起訴狀繕本送達
      承租人之翌日起算；如起訴前已催告或為民法第229條第2
      項所定除起訴外之相類行為，則自承租人受催告（催告未
      定期限）、收受送達之翌日或催告期限屆滿之翌日起算遲
      延利息。另就起訴後之租金部分，則以法院所核定之給付
      日期即清償日之翌日起算遲延利息。準此，本件就起訴前
      之租金部分，原告既未於起訴前為催告，其遲延利息應自
      起訴狀繕本送達被告之翌日起算（臺灣高等法院暨所屬法
      院110年法律座談會民事類提案第2號研討結果、最高法院
      102年度台上字第197號判決要旨參照）。
　　⒉經查，系爭土地及其土地上之系爭建物原同屬被告所有，
      原告因拍賣於107年12月12日取得系爭土地之權利移轉證
      書，依民法第425條之1第1項規定，推定自107年12月12日
      起至系爭建物不堪使用之日止，兩造就系爭建物占有系爭
      土地部分及系爭通行面積部分，有法定租賃關係存在。而
      系爭建物占用系爭土地部分每月租金3,000元，系爭通行
      面積每月租金600元，是被告自107年12月12日起至系爭建
      物不堪使用之日止，每月應給付原告租金共3,600元（計
      算式：3,000＋600＝3,600）。而原告於110年7月12日提起
      本件訴訟，起訴狀繕本於110年8月4日送達被告，有本院
      收文收狀章、送達證書可憑（本院卷第13、25頁），是起
      訴前之租金部分，租金總額為11萬1,600元（計算式：3,6
      0031＝111,600）。從而，原告請求被告給付租金11萬1,6
      00元，於法有據，應予准許。又原告並未提出起訴前已為
      催告之相關證據，其遲延利息應自起訴狀繕本送達翌日（
      110年8月5日）起算，是原告請求自起訴狀繕本送達翌日
      起至清償日止，按週年利率5%計算之利息，亦屬有據。
　　⒊就起訴後之租金部分，本院所核定之給付日期即清償日為1
      10年8月12日起至至系爭建物不堪使用之日止，每月12日
      應給付租金3,600元，並自清償日之翌日即每月13日起算
      遲延利息。是原告請求被告應自起訴狀繕本送達翌日起至
      上開法定租賃關係終止之日止，按月於每月1日給付原告3
      ,600元，及自每月2日起至清償日止，按週年利率5%計算
      之利息，就「每月1日作為清償日」及「每月2日作為遲延
      利息起算日」部分，於法無據，應予駁回。
五、綜上所述，原告依民法第425條之1第2項、第1項規定，請求
    本院就上開法定租賃關係核定租金數額及給付時期，並請求
    被告給付租金11萬1,600元，及自起訴狀繕本送達翌日起至
    清償日止，按週年利率5%計算之利息，暨請求自起訴狀繕本
    送達翌日起至系爭建物不堪使用之日止，按月於每月12日給
    付原告3,600元，及自每月13日起至清償日止，按週年利率5
    %計算之利息，為有理由，應予准許。逾此範圍之請求，為
    無理由，應予駁回。
六、本判決主文第1項、第2項乃形成之訴而非給付之訴，無庸執
    行，無併予宣告假執行之必要。本判決主文第3項、第4項係
    依民事訴訟法第427條第2項第8款訴訟適用簡易程序所為被
    告敗訴之判決，依同法第389條第1項第3款規定，應依職權
    宣告假執行。又原告雖於起訴狀表示願供擔保請准宣告假執
    行等語，惟此不過係促請本院依職權為假執行之宣告，並非
    假執行之聲請，不另為准駁之諭知。至原告敗訴部分之訴既
    經駁回，其假執行之聲請失所依據，併予駁回。　　　
七、被告聲請本院調閱南投地方檢察署110年度他字第4487號卷
    ，辯稱：原告對臺灣高等法院臺中分院108年度上字第668號
    民事判決不滿，就亂控訴陳富美偽造文書，跟檢察官聲稱陳
    富美與被告間沒此租賃契約，然在本件訴訟，卻又拿被告與
    陳富美之租賃契約當作興訟之證據，顯然前後矛盾等語。惟
    本件原告自始未否認房屋租賃契約存在，亦未爭執房屋租賃
    契約所載之租金數額有不合理之情形，核無調查之必要，爰
    不予調查。本件事證已臻明確，兩造其餘攻防方法及所提證
    據，經本院斟酌後，核與判決結果不生影響，爰不予逐一論
    駁，併此敘明。
八、訴訟費用負擔之依據：民事訴訟法第79條、第81條第1款。
中　　華　　民　　國　　111 　年　　3 　　月　　24　　日
                  南投簡易庭  法  官  鄭煜霖
以上為正本係照原本作成。
如不服本判決，應於送達後20日內，向本院提出上訴狀並表明上
訴理由，如於本判決宣示後送達前提起上訴者，應於判決送達後
20日內補提上訴理由書（須附繕本）。
中　　華　　民　　國　　111 　年　　3 　　月　　24　　日
　　　　　　　　　　　　　　　書記官  洪妍汝